【裁判字號】    97,易,5008
【裁判日期】    980410
【裁判案由】    傷害
【裁判全文】
臺灣臺中地方法院刑事判決              97年度易字第5008號
公  訴  人  臺灣臺中地方法院檢察署檢察官
被      告  甲○○
            乙○○
上列被告等因傷害案件，經檢察官提起公訴（97年度偵字第2147
1號），本院判決如下：
    主    文
乙○○傷害人之身體，處拘役伍拾日，如易科罰金，以新臺幣壹
仟元折算壹日。
甲○○無罪。
    犯罪事實
一、緣乙○○與孫先助均曾受僱於甲○○，而為同事關係。於民
    國97年7月13日13時30分許，孫先助應甲○○之邀前往臺中
    市○區○○路407號之「亮晶晶洗車場」與甲○○、乙○○
    見面，惟見面後因細故發生爭執，乙○○與孫先助進而發生
    肢體扭打，乙○○竟基於傷害之犯意，徒手毆打孫先助之臉
    部，並以不詳方式攻擊孫先助之頭部，致孫先助因而受有頭
    皮二處撕裂傷（共約6公分長）、左耳不規則撕裂傷（約3公
    分長）及左側上嘴唇撕裂傷（約2公分長）等傷害。
二、案經孫先助訴由臺中市警察局第二分局報請臺灣臺中地方法
    院檢察署檢察官偵查起訴。
    理    由
壹、有罪部分：
一、證據能力之說明：
  (一)按被告以外之人於偵查中向檢察官所為陳述，除顯有不可信
    之情況者外，得為證據，刑事訴訟法第159條之1第2項定有
    明文。因偵查中對被告以外之人（包括證人、鑑定人、告訴
    人、被害人及共同被告等）所為之偵查筆錄，或被告以外之
    人向檢察官所提之書面陳述，性質上均屬傳聞證據。惟現階
    段刑事訴訟法規定檢察官代表國家偵查犯罪、實施公訴，依
    法其有訊問被告、證人及鑑定人之權，證人、鑑定人且須具
    結，而實務運作時，檢察官偵查中向被告以外之人所取得之
    陳述，原則上均能遵守法律規定，不致違法取供，其可信度
    極高，職是，被告以外之人前於偵查中所為證述，除反對該
    項供述得具有證據能力之一方，已釋明「顯有不可信之情況
    」之理由外，不得遽指該證人於偵查中之陳述不具證據能力
    。本件告訴人孫先助於檢察官訊問時係以證人身分具結後始
    為陳述（詳偵卷第10至12頁），而被告甲○○、乙○○於本
    院審理時，僅爭執證人孫先助偵訊證述之證據證明力（詳本
    院卷第38頁），並非爭執檢察官在偵查時有何不法取供之情
    形，則證人孫先助於偵查中證述當時即無顯不可信之情形，
    本院核全案卷證資料亦查無有何顯不可信之情形，是證人孫
    先助在偵訊時之證述內容，依刑事訴訟法第159條之1第2項
    之規定，自具有證據能力。
  (二)按從事業務之人於業務上或通常業務過程所須製作之紀錄文
    書、證明文書，除顯有不可信之情況外，依刑事訴訟法第15
    9條之4第2款之規定，得為證據。觀諸卷附由中國醫藥大學
    附設醫院所出具被告乙○○、證人孫先助之診斷證明書（詳
    警卷第13至14頁）之記載形式及其要旨，被告乙○○之診斷
    證明書之「病名」欄係記載：「1.右臉部撕裂多處裂傷、2.
    右手第三及第四指鈍挫傷」，「醫師囑言」欄及「說明」欄
    則記載：「患者於民國97年7月15日至本院門診診療及換藥
    一次，建議繼續追蹤治療。以上病人經本院診斷屬實特予證
    明。院長林正介、診治醫師陳瑞杰。中華民國97年7月15日
    」等文字；證人孫先助之診斷證明書之「病名」欄係記載：
    「1.頭皮二處撕裂傷，共約6公分。2.左耳不規則撕裂傷，
    約3公分長。3.左側上嘴唇撕裂傷，約2公分長。」，「醫師
    囑言」欄則記載：「患者自民國97年7月13日15時01分，因
    上述病情至本院急診就診經留院觀察、傷口縫合後，病患拒
    絕耳朵傷口縫合，於民國97年7月14日10時09分辦理自動出
    院，建議繼續在家觀察並於門診追蹤治療。以上病人經本院
    醫師診斷屬實特予證明。診治醫師曾俊凱、院長林正介。中
    華民國97年7月14日」等文字，亦即該等診斷證明書均係診
    治醫師在例行性之診療過程中對病患為醫療行為後，就其所
    從事之醫療業務及通常醫療業務過程之專業判斷結果之紀錄
    ，而依醫師法第17條之規定所製作、出具、交付之證明文書
    ，應認屬刑事訴訟法第159條之4第2款所規定之「從事業務
    之人於業務上或通常業務過程所須製作之證明文書」，本院
    復查無該診斷證明書之作成有何顯有不可信之情況，故該等
    診斷證明書應有證據能力（最高法院96年度台上字第1957號
    判決意旨參照）。
二、得心證之理由：
  (一)訊據被告乙○○矢口否認有何傷害犯行，辯稱：係告訴人孫
    先助到場後借酒裝瘋，伊有與告訴人孫先助發生扭打，告訴
    人孫先助二度持現場煙灰缸欲作勢攻擊伊，均被被告甲○○
    阻止，但告訴人孫先助第三度持煙灰缸攻擊伊時，伊以手抵
    擋，煙灰缸因而反彈碎裂砸向告訴人孫先助，告訴人因而受
    傷，伊雖與告訴人孫先助發生扭打，但並無傷害告訴人之意
    思，只是自我防衛云云。
  (二)經查，告訴人孫先助與被告乙○○於上開時間、地點，確實
    彼此發生扭打，被告乙○○有出手毆打告訴人孫先助，告訴
    人孫先助於發生扭打等肢體衝突後受傷，經同案被告甲○○
    送醫治療，經中國醫藥學院診療後，診斷受有頭皮二處撕裂
    傷（共約6公分長）、左耳不規則撕裂傷（約3公分長）及左
    側上嘴唇撕裂傷（約2公分長）等情節，業據告訴人於偵查
    及本院審理時具結證述在卷（詳偵卷第10至12頁；本院卷第
    31至32頁），並有告訴人孫先助所提出由中國醫藥大學附設
    醫院出具之診斷證明書在卷可按（詳警卷第14頁）。而被告
    乙○○亦自行提出由中國醫藥大學附設醫院所出具之診斷證
    明書（詳警卷第13頁），依據其上記載，被告乙○○所受傷
    害集中於右臉（右臉部撕裂多處裂傷）及右手（右手第三及
    第四指鈍挫傷），又依據證人孫先助於本院審理時所證述整
    個過程係與被告乙○○面對面以及所受傷害集中於左側頭、
    臉部（亦即左後腦杓頭皮、左耳及左唇等處）等情節互相參
    核，可徵被告乙○○與告訴人孫先助於案發當時確係面對面
    發生扭打，而被告乙○○係以右手毆打告訴人孫先助左側頭
    、臉部，而致使告訴人孫先助所受傷害均集中於左臉、左頭
    部，反之，被告乙○○則於右手第三、第四指受有鈍挫傷，
    且因告訴人孫先助之抵擋或回擊而傷及被告乙○○之右臉部
    ，是告訴人孫先助關於遭被告乙○○毆打之證述內容，堪信
    並非憑空捏造。被告乙○○雖辯稱：係告訴人孫先助先持煙
    灰缸攻擊伊，伊為抵擋導致煙灰缸反彈碎裂，因而傷及告訴
    人云云，惟依據告訴人孫先助所受傷害以觀，其所受撕裂傷
    分佈於左後腦杓、左耳及左唇多處，且長度均達數公分，倘
    告訴人僅單純因為被告乙○○抵擋煙灰缸後，因煙灰缸反彈
    碎裂導致受傷，告訴人所受傷勢應不至於分散於多處，且均
    達相當之長度，而直接遭攻擊之被告乙○○，更不可能於直
    接抵擋之手掌上竟無任何撕裂傷，是以被告乙○○辯稱係因
    告訴人持煙灰缸攻擊伊，伊因而自我防衛云云，顯與事實不
    符，無足可採。另佐以案發後因告訴人孫先助流血、昏迷，
    尚由同案被告甲○○立即送往中國醫藥學院急診就醫一節以
    觀（以上就醫情節經告訴人孫先助於偵查中證稱在案，且經
    同案被告甲○○於偵訊及本院審理時均供述無訛），堪認告
    訴人於案發當時所受傷害，應有一定之嚴重性，再參以告訴
    人所受傷勢分佈位置及受傷程度，可證告訴人孫先助所受傷
    害應係遭人蓄意攻擊所致，而與遭他人單純防衛性抵擋之身
    體接觸所可能造成之傷害迥不相當，是被告乙○○辯稱係基
    於正當防衛云云，並不足採。從而，被告乙○○確有基於傷
    害之犯意，以前述方式傷害告訴人孫先助，導致告訴人受有
    上開傷害之犯罪事實，應堪認定。
  (三)又告訴人孫先助雖於本院審理時另證稱：伊所受頭皮二處撕
    裂傷及左耳撕裂傷係同案被告甲○○自伊身後以煙灰缸砸伊
    時所造成，左側上嘴唇撕裂傷可能是伊被砸後倒地時撞到家
    具造成的，伊與被告乙○○扭打時，應該還沒有成傷，伊很
    確定伊所受的傷不是因為與被告乙○○扭打造成，而應係同
    案被告甲○○以煙灰缸砸伊所造成等情節（詳本院卷第31頁
    至第32頁），然本院核諸告訴人孫先助於警詢、偵訊時，均
    僅證稱係遭被告乙○○毆打及被告甲○○砸以煙灰缸後受傷
    ，並未明確證稱所受傷害究竟是因被告乙○○之毆打、因被
    告甲○○砸以煙灰缸或是因倒地後撞擊家具所導致，且告訴
    人孫先助亦坦承前往案發現場前已有飲酒一節（詳本院卷第
    32頁），並證稱扭打過程僅有幾秒鐘時間等語（詳本院卷第
    32頁背面），再依據告訴人孫先助於偵查及本院審理時之證
    述內容可知，被告甲○○於案發過程並未與告訴人孫先助發
    生任何扭打或肢體接觸，且告訴人孫先助係在伊「感覺」被
    砸之前，有看到桌上有放置煙灰缸，而伊「感覺」應係被告
    甲○○持煙灰缸砸伊，但伊並未目擊或以眼角餘光察覺被告
    甲○○有何執起煙灰缸、持煙灰缸砸伊等動作，綜合上情，
    告訴人於案發當時既已有飲酒之事實，其意識、認知、判斷
    及記憶等能力是否尚能維持一般正常水準，已非無疑；而扭
    打發生過程既僅短短數秒，告訴人是否能在如此短瞬之時間
    內清楚分辨身上某一特定位置之某一特定傷勢確實為何人所
    造成，亦有疑問；且被告乙○○體型、體態、力氣均較告訴
    人壯碩（此經本院當庭觀察無訛），被告乙○○於雙方僵持
    或略佔優勢之狀態下，以告訴人與被告乙○○間激烈之肢體
    衝突發生在極近距離之近身接觸中，則衡諸事理常情，告訴
    人之左後腦杓部分應尚在被告乙○○伸手攻擊可及之範圍內
    ，並無疑問；再者，告訴人在距離案發時間較近之警、偵訊
    時並無明確指稱所受傷害均係被告甲○○所造成，卻於距離
    案發時間較遠之本院審理時方為此等陳述，其認知與記憶是
    否確與事實相符，亦難認毫無疑問；況且，告訴人對於有遭
    被告甲○○持煙灰缸砸傷一節所為之證述內容，均始終為其
    個人之臆測之詞，是否得以逕行採信，更非無疑。綜上所述
    ，本院認為，告訴人孫先助於本院審理時所證稱並非遭被告
    乙○○毆打成傷一節，要與本案其餘證據資料所證事實有間
    ，亦無證據可資佐實，尚不足以作為有利於被告乙○○認定
    之依據；本案依據被告乙○○之供承及告訴人孫先助證稱渠
    二人有發生扭打等情，並佐以被告乙○○、告訴人孫先助之
    診斷證明書，應足以認定被告乙○○確有上述傷害之犯行。
  (四)綜上所述，被告乙○○上開辯解，應係事後卸責之詞，不足
    採信，被告乙○○上揭傷害犯行，事證明確，堪以認定。
三、論罪科刑部分：
    核被告乙○○所為，係犯刑法第277條第1項之傷害罪。爰審
    酌被告乙○○僅因細故與告訴人孫先助發生爭執，竟衝動難
    耐為上揭傷害犯行，其犯罪之動機、目的均屬可議，其所用
    手段並非重大，告訴人所受傷害尚非重大，然被告乙○○始
    終否認犯行之犯後態度，迄未賠償告訴人所受之損害，暨其
    前科、智識程度及生活狀況等一切情狀，量處如主文所示之
    刑，並諭知易科罰金之折算標準，以示懲儆。
貳、無罪部分：
一、公訴意旨認為被告甲○○與被告乙○○係基於共同傷害之犯
    意聯絡，由被告乙○○以徒手毆打之方式、被告甲○○以持
    煙灰缸攻擊之方式，致使告訴人孫先助受有上開傷害，因認
    被告甲○○亦涉犯刑法第277條第1項之傷害罪嫌。
二、按犯罪事實應依證據認定之，無證據不得認定犯罪事實；不
    能證明被告犯罪者，應諭知無罪之判決，刑事訴訟法第154
    條第2項、第301條第1項分別定有明文。次按事實之認定，
    應憑證據，如未能發現相當證據，或證據不足以證明，自不
    能以推測或擬制之方法，以為裁判基礎；又所謂認定犯罪事
    實之證據，係指足以認定被告確有犯罪行為之積極證據而言
    ，而認定犯罪事實所憑之證據，雖不以直接證據為限，間接
    證據亦包括在內，然而無論直接或間接證據，其為訴訟上之
    證明，須於通常一般人均不致有所懷疑，而得確信其為真實
    之程度，始得據之為有罪之認定，倘其證明尚未達到此一程
    度，而有合理懷疑存在時，事實審復已就其心證上理由予以
    闡述，敘明其如何無從為有罪之確信，因而為無罪之判決，
    尚不得任意指為違法（最高法院29年上字第3105號、40年台
    上字第86號、76年台上字第4986號等判例要旨供參）。另按
    ，檢察官就被告犯罪事實，應負舉證責任，並指出證明之方
    法；因此，檢察官對於起訴之犯罪事實，應負提出證據及說
    服之實質舉證責任；倘其所提出之證據，不足為被告有罪之
    積極證明，或其闡明之證明方法，無從說服法官以形成被告
    有罪之心證，基於無罪推定之原則，自應為被告無罪判決之
    諭知（最高法院92年台上字第128號判例要旨供參）。
三、公訴意旨認被告甲○○涉犯刑法第277條第1項之傷害罪嫌，
    係以告訴人孫先助之證述及前述診斷證明書為其主要論據。
    訊據被告甲○○否認有何傷害犯行，辯稱：係告訴人孫先助
    到場後借酒裝瘋，被告乙○○因而與告訴人孫先助發生扭打
    ，告訴人孫先助二度持現場煙灰缸欲作勢攻擊被告乙○○，
    均被伊阻止，但告訴人孫先助第三度持煙灰缸攻擊被告乙○
    ○時，遭被告乙○○以手抵擋，煙灰缸因而反彈碎裂砸向告
    訴人孫先助，告訴人因而受傷，告訴人所受傷害係因與被告
    乙○○扭打及煙灰缸反彈過程中所產生，伊自始至終沒有持
    煙灰缸攻擊告訴人等語。
四、經查：
  (一)依據告訴人孫先助於偵查及本院審理時之證述內容暨前述診
    斷證明書，堪以認定被告乙○○確有上開被訴之傷害犯行，
    業如前述，而告訴人於警、偵訊時，固另行指述被告甲○○
    有自伊背後持煙灰缸砸伊等語，且於本院審理時更進而證稱
    ：伊所受頭皮二處撕裂傷及左耳撕裂傷係同案被告甲○○自
    伊身後以煙灰缸砸伊時所造成，左側上嘴唇撕裂傷可能是伊
    被砸後倒地時撞到家具造成的，伊與被告乙○○扭打時，應
    該還沒有成傷，伊很確定伊所受的傷不是因為與被告乙○○
    扭打造成，而應係同案被告甲○○以煙灰缸砸伊所造成等情
    節（詳本院卷第31頁至第32頁）。
  (二)然本院核諸告訴人孫先助於警詢、偵訊時，均僅證稱係遭被
    告乙○○毆打及被告甲○○砸以煙灰缸後受傷，並未明確證
    稱所受傷害究竟是因被告乙○○之毆打、因被告甲○○砸以
    煙灰缸或是因倒地後撞擊家具所導致，且告訴人孫先助亦坦
    承前往案發現場前已有飲酒一節（詳本院卷第32頁），並證
    稱扭打過程僅有幾秒鐘時間等語（詳本院卷第32頁背面），
    再依據告訴人孫先助於偵查及本院審理時之證述內容可知，
    被告甲○○於案發過程並未與告訴人孫先助發生任何扭打或
    肢體接觸，且告訴人孫先助係在伊「感覺」被砸之前，有看
    到桌上有放置煙灰缸，而伊「感覺」應係被告甲○○持煙灰
    缸砸伊，但伊並未目擊或以眼角餘光察覺被告甲○○有何執
    起煙灰缸、持煙灰缸砸伊等動作，綜合上情，告訴人於案發
    當時既已有飲酒之事實，其意識、認知、判斷及記憶等能力
    是否尚能維持一般正常水準，已非無疑；而扭打發生過程既
    僅短短數秒，告訴人是否能在如此短瞬之時間內清楚分辨身
    上某一特定位置之某一特定傷勢確實為何人所造成，亦有疑
    問；且被告乙○○體型、體態、力氣均較告訴人壯碩（此經
    本院當庭觀察無訛），被告乙○○於雙方僵持或略佔優勢之
    狀態下，以告訴人與被告乙○○間激烈之肢體衝突發生在極
    近距離之近身接觸中，則衡諸事理常情，告訴人之左後腦杓
    部分應尚在被告乙○○伸手攻擊可及之範圍內，並無疑問；
    再者，告訴人在距離案發時間較近之警、偵訊時並無明確指
    稱所受傷害均係被告甲○○所造成，卻於距離案發時間較遠
    之本院審理時方為此等陳述，其認知與記憶是否確與事實相
    符，亦難認毫無疑問；況且，告訴人對於有遭被告甲○○持
    煙灰缸砸傷一節所為之證述內容，均始終為其個人之臆測之
    詞，是否得以逕行採信，更非無疑。
  (三)綜上所述，依據被告乙○○之供述及告訴人孫先助證稱渠二
    人有發生扭打等情，並佐以被告乙○○、告訴人孫先助之診
    斷證明書，固足以認定被告乙○○確有上述傷害之犯行，惟
    告訴人對於被告甲○○部分之指述及證述，既係出於臆測之
    詞，且其於案發當時之記憶與認知能力是否處於一般正常狀
    態一事尚有疑問，則本院認為尚難僅依其證述及上開診斷證
    明書，即得率爾認定被告甲○○亦有共同傷害告訴人之犯罪
    事實。
五、綜上所述，被告甲○○辯稱告訴人所受傷害是因告訴人持煙
    灰缸攻擊被告乙○○後，被告乙○○抵擋煙灰缸，因煙灰缸
    反彈碎裂砸到告訴人，方造成傷害等情節，固然與全案證據
    所證事實不符，且無證據證明確屬實在，均如前述，然本件
    公訴人就被告甲○○被訴傷害犯行部分所舉之前揭證據，其
    為訴訟上之證明，亦難認已達通常一般之人均不致於有所懷
    疑，而得確信其為真實之程度者，則上開證據既不足以證明
    被告甲○○確有共同傷害之犯行，本院復查無其他積極證據
    足資認定之，則本件就被告甲○○被訴傷害之犯行，即屬不
    能證明，揆諸前開法條規定及判例意旨，自應諭知被告甲○
    ○無罪之判決，以示慎審。
、據上論斷，應依刑事訴訟法第299條第1項前段、第301條第1
    項，刑法第277條第1項、第41條第1項前段，刑法施行法第1
    條之1第1項、第2項前段，判決如主文。
中    華    民    國    98    年    4    月    10     日
                        刑事第十二庭  法  官  廖慧如
以上正本證明與原本無異
如不服本判決應於收受判決後10日內向本院提出上訴書狀，並應
敘述具體理由；其未敘述上訴理由者，應於上訴期間屆滿後20日
內向本院補提理由書（均須按他造當事人之人數附繕本）「切勿
逕送上級法院」。
                                      書記官  張宏清
中    華    民    國    98    年    4    月    10     日
附錄本案論罪科刑法條全文：
中華民國刑法第277條
傷害人之身體或健康者，處3年以下有期徒刑、拘役或1千元以下
罰金。
犯前項之罪因而致人於死者，處無期徒刑或7年以上有期徒刑；
致重傷者，處3年以上10年以下有期徒刑。


司法院資訊處製作；財團法人民間司法改革基金會備份。
